【裁判字號】    97,家訴,202
【裁判日期】    990115
【裁判案由】    回復繼承權等
【裁判全文】
臺灣臺北地方法院民事判決             97年度家訴字第202號
原      告  丁○○
訴訟代理人  王展星律師
被      告  丙○○
            乙○○
            甲○○
前三人共同
訴訟代理人  趙佑全律師
上列當事人間回復繼承權等事件，本院於98年12月17日言詞辯論
終結，判決如下：
    主  文
被告丙○○、乙○○、甲○○應將其共同所有座落台北市○○區
○○段4小段第147地號、面積1,104平方公尺、權利範圍均各300
00之27之土地及同段建號第998建號、層次面積17.10平方公尺、
權利範圍均各3分之1，共同部分為同段建號第1015建號、面積20
1.07平方公尺、權利範圍均各182,472之 2027，門牌號碼：台北
市○○街○段124 之2號5樓之8之建物等不動產之所有權登記，予
以塗銷。
准兩造因繼承而公同共有之前開座落台北市○○區○○段4 小段
第147地號、面積1,104平方公尺、權利範圍均各30000 之27之土
地及同段建號第998建號、層次面積17.10平方公尺、權利範圍均
各3分之1，共同部分為同段建號第1015建號、面積201.07平方公
尺、權利範圍均各182,472之2027，門牌號碼：台北市○○街○段
124之2號5樓之8之建物等不動產共二筆予以變賣；所得價金，經
扣除303,240元後，按原告應繼分4分之1，被告應繼分均各4分之
1比例分配之。
原告其餘之訴駁回。
訴訟費用由被告等各負擔7/85，其餘由原告負擔。
    事實及理由
一、原告主張其為大陸地區人士，與被繼承人向力為於民國88年
    5月20日結婚，嗣被繼承人於96年5月18日死亡，遺有座落台
    北市○○區○○段4小段第147號土地乙筆，門牌號碼台北市
    ○○街○段124 之2號5樓之7房屋建物乙棟，以及門牌號碼台
    北市○○街○段124 之2號5樓之8房屋建物乙棟等遺產。原告
    雖於96年6 月14日向鈞院陳明繼承，詎被告三人竟以原告為
    大陸人士且於繼承事實發生時尚未取得我國身份證，不應擁
    有繼承權云云為由，擅自將被繼承人向力為遺產即前揭三筆
    不動產登記於自己名義之下，藉以排除原告之繼承登記權利
    ，顯已構成對原告繼承權之侵害。又因繼承人丙○○繼承之
    應有部分（各三分之一）因積欠訴外人債務遭強制執行，經
    本院執行處將其繼承取得之系爭三筆不動產應有部分送鑑價
    結果分別為1,021,000元、148,000元及76,000元，合計為1,
    245,000元，則可知系爭三筆不動產之實際價額應為3,735,0
    00元。是以，若將系爭三筆不動產折合現價計算，按原告之
    應繼分計算後，僅分配到相當於933,750 元價額之遺產，並
    未逾越2 百萬元之法定上限，符合臺灣地區與大陸地區人民
    關係條例第41條第1項、同法第67條第1項及第3項之規定。
    是爰依民法第1146規定，求為判決：(一)被告丙○○、乙○○
    、甲○○應將其共同所有座落台北市○○區○○段4小段第1
    47地號、面積1,104平方公尺、權利範圍均各30000之86之土
    地；同段建號第997建號、層次面積31.68平方公尺、權利範
    圍均各3分之1，共同部分為同段建號第1015建號、面積201.
    07平方公尺、權利範圍均各182,472 之4417，門牌號碼：台
    北市○○街○段124之2號5樓之7之房屋建物；同段建號第998
    建號、層次面積17.10 平方公尺、權利範圍均各3分之1，共
    同部分為同段建號第1015建號、面積201.07平方公尺、權利
    範圍均各182,472 之2027，門牌號碼：門牌號碼：台北市○○街○段124 之2號5樓之8之房屋建物共三筆不動產之所有權
    登記，予以塗銷。(二)准兩造因繼承而公同共有之前開座落台
    北市○○區○○段4小段第147地號、面積1,104 平方公尺、
    權利範圍10000之86之土地；同段建號第997建號、層次面積
    31.68平方公尺，共同部分為同段建號第1015建號、面積201
    .07平方公尺、權利範圍60824之4417，門牌號碼：台北市○○街○段124之2號5樓之7之房屋建物；同段建號第998建號、
    層次面積17.10 平方公尺，共同部分為同段建號第1015建號
    、面積201.07平方公尺、權利範圍60824 之2027，門牌號碼
    ：門牌號碼：台北市○○街○段124 之2號5樓之8之房屋建物
    共三筆不動產之所有權予以變賣；所得價金，按原告應繼分
    4分之1，被告應繼分均各4分之1比例分配之等語。對被告所
    為之抗辯則陳稱：(一)兩岸人民關係條例第67條第4 項但書規
    定所稱之「但其為台灣地區繼承人賴以居住之不動產者」，
    應指台灣地區繼承人在繼承事實發生前後，即有長期被告甲○○亦自承伊在95年間搬出去，而在同一棟大樓樓上之房屋
    租屋居住等語，可見被告甲○○有能力在外自租房屋居住，
    顯無存在「賴以居住」之情事。(二)被告甲○○提出之「台灣
    仁本服務股份有限公司/ 忠誠殯儀有限公司主約」，僅能證
    明其與該公司間有約定辦理被繼承人向力為後事之契約，但
    實際花費若干，應以業者提出之收據或統一發票為準，不能
    僅以該紙契約為憑。如認被繼承人向力為之喪葬費用為被告
    所辯稱之303,240 元，原告依繼承比例僅須負其中之四分之
    一金額。(三)否認被繼承人生前向臺灣國際商業銀行所貸款之
    20萬元，均為甲○○一人代為清償，該筆貸款部分作為向力
    為生活、看病所需，部分費用亦遭被告甲○○借用，且當時
    原告亦有提供被繼承人金錢，以作為清償該筆貸款之用等語
    。並提出原告之中華民國出入境許可證、中華人民共和國(1
    999)陝證字第5882號公證書、財團法人海峽交流基金會 (八
    八)核字第17156號證明書、戶籍謄本、土地登記簿謄本、建
    物登記簿謄本、陳明繼承書、存證信函2 紙、不起訴處分書
    、民事判決暨判決確定證明書、民事執行處函2 紙、被繼承
    人書寫之書信暨承諾書、被繼承人郵政存薄、銀行對帳單等
    影本為證。
二、被告等則辯稱(一)在原告與被繼承人結婚前，被告甲○○與父
    親相依為命，共同居住於系爭房地，嗣因原告以房子太小不
    夠住為由，逼迫被繼承人要求被告遷出，被告甲○○迫於無
    奈，始於同棟大樓租屋居住，名下並無其他房屋可供居住。
    而被告乙○○於95年9月5日離婚後，即與被告甲○○、丙○○協力照顧重病之被繼承人向力為，並於向力為逝世後，遷
    入系爭房地內與被告甲○○共同居住至今，且被告乙○○不
    惟因長期照顧重病父親，加上離婚之雙重打擊，導致罹患精
    神疾病，無法正常工作，且其離婚後，名下亦無其他房屋可
    供居住，罹患精神疾病後，亦無法正常工作，若無法繼續居
    住於系爭房地內，恐將流落街頭。又系爭房地之房屋樓地板
    總面積合計僅48.78平方公尺（31.68＋17.10＝48.78），即
    僅約14.76 坪（48.78×0.3025＝14.76），其空間供被告甲○○及乙○○兩人共同居住，亦顯侷促，故原告主張被告等
    僅須居住於部分房屋內即足以生活云云，洵非可採。是系爭
    遺產係被告甲○○、乙○○賴以居住之不動產，依兩岸人民
    關係條例第67條第4 項但書規定，非原告所得繼承之遺產，
    且亦不得計入遺產總額。縱認原告得繼承，依兩岸人民關係
    條例第67條第4 項本文之規定，原告亦僅得請求將其繼承權
    利折算為價額。原告為大陸地區人民，無法登記為系爭房地
    之共有人，被告等依法為繼承之登記，並無任何不法情事，
    被告並未對原告有任何侵害其繼承權之行為，且原告並非系
    爭房地之共有人，自不得以共有人之地位請求變賣系爭房地
    。(二)自被繼承人向力為生病住院後，所有醫療費用、日常生
    活支出，乃至於往生後之喪葬費用，以及生前向銀行貸款之
    債務，均係由被告所支付，共計1.被告甲○○支出喪葬費用
    303,240 元。2.被告甲○○為被繼承人向力為清償台北國際
    商業銀行（後更名為永豐銀行）20萬元貸款之本息，先後17
    次匯款6,000 元至向力為之帳戶內，並於95年12月21日以現
    金91,696元將全部債務清償完畢。3.原告與被告等依法均為
    被繼承人之扶養義務人，惟於被繼承人住院期間之日常生活
    費用及醫療費用均係由被告等所支付，則原告未支出此部分
    之扶養費用，被告等自得依民法第179 條不當得利之規定向
    原告請求之，被告等自得以此對原告之債權主張抵銷。上述
    第1.2.項，原屬被繼承人之債務，而由被告甲○○代為支付
    或清償，被告等主張應由原告繼承財產內予以扣抵等語。
三、兩造不爭執部分：
(一)被繼承人向力為於96年5月18日死亡。
(二)被繼承人向力為死亡後，遺有遺產門牌號碼台北市○○街○ 段
  124之2號5樓之7及台北市○○街○段124 之2號5樓之8等房屋建
  物各乙棟及各建物分別坐落之土地（台北市○○區○○段4 小
  段第147號地號令）等遺產。
(三)同意依本院執行處就系爭三筆不動產應有部分三分之一送鑑價
  之結果，計算系爭三筆不動產之實際價額分別為3,063,000 元
  、444,000元及228,000元，合計為3,735,000元。
四、得心證之理由：被告以前詞置辯，是本件爭執在於：(一)系爭
    遺產是否係被告甲○○、乙○○賴以居住之不動產，而有兩
    岸人民關係條例第67條第4 項但書規定之適用？如原告得為
    繼承，其繼承範圍為何？(二)又被告主張由原告繼承財產內扣
    抵數額為何？玆分述如下：
(一)繼承之範圍與分配之方式：
1.原告主張其為被繼承人向力為之大陸配偶，被告為向力為之子
  女，被繼承人於96年 5月18日死亡，兩造均為向力為之繼承人
  之情，業據原告提出戶籍謄本為證，並經本院判決確認原告繼
  承權存在確定，有96年度家訴字第145 號判決書及確定證明書
  附卷可參，是原告主張兩造均為被繼承人向力為之繼承人，應
  堪信為真實。
2.按臺灣地區與大陸地區人民關係條例第67條業於98年7月1日修
  正增列第5 項：「大陸地區人民為臺灣地區人民配偶，其繼承
  在臺灣地區之遺產或受遺贈者，依下列規定辦理：一、不適用
  第1項及第3項總額不得逾新臺幣二百萬元之限制規定。二、其
  經許可長期居留者，得繼承以不動產為標的之遺產，不適用前
  項有關繼承權利應折算為價額之規定。但不動產為臺灣地區繼
  承人賴以居住者，不得繼承之，於定大陸地區繼承人應得部分
  時，其價額不計入遺產總額。三、前款繼承之不動產，如為土
  地法第17條第1項各款所列土地，準用同條第2項但書規定辦理
  。」，98年68月14日施行，依中央法規標準法從新從優原則，
  應適用有利於原告之修正後新法。經查原告為大陸地區人民，
  為臺灣地區人民向力為之配偶，且業經許可長期居留台灣，有
  被告戶籍謄本及原告臺灣地區長期居留證及多入境證附卷可稽
  ，依前揭修正後臺灣地區與大陸地區人民關係條例第67條第 5
  項第1款及第2款規定，原告繼承被繼承人向力為所得財產總額
  不受不得愈新台幣200 萬元之限制，且得繼承以不動產為標的
  之遺產，不受繼承權利應折算為價額規定之限制，核先敘明。
3.次按不動產為臺灣地區繼承人賴以居住者，不得繼承之，於定
  大陸地區繼承人應得部分時，其價額不計入遺產總額。臺灣地
  區與大陸地區人民關係條例第67條第5項第2款但書定有明文。
  經查系爭門牌號碼為臺北市○○區○○街2段124 之2號5樓之7
  及之8兩間建物之原大門已遭拆除，占用原公用通道，於之8建
  物外側，另行裝置大門，形成大門進入後，右側有一套房（即
  原門牌號碼：臺北市○○區○○街2段124 之2號5樓之8建物，
  內設有一臥房及一獨立衛浴，），筆直穿越原臺北市○○區○○街2段124 之2號5樓之7大門（大門已拆除）後，除擺設一張
  雙人床外，另有小客廳及一獨立衛浴，此有現場履勘筆錄及照
  片在卷，被告雖辯稱二建物為一居住空間，惟查北市○○區○○街2段124之2號5樓之7及之8兩建物，產權各異，門牌互殊，
  室內亦分別設立獨立衛浴，能滿足居住者生活需求，復經勘驗
  系爭建物所在大樓之其他樓層，之7及之8兩建物，為兩個獨立
  門戶，有前揭履勘筆錄及照片可稽，是系爭臺北市○○區○○
  街2段124之2號5樓之7及臺北市○○區○○街2段124 之2號5樓
  之8 等建物，為兩個不同之定著物，應堪認定。次查被告乙○○、甲○○分別設籍於系爭不動產，且確實居住其中，有個人
  基本資料查詢結果可資為證，並經本院現場履勘查明屬實。末
  按臺灣地區與大陸地區人民關係條例第67條規定：被繼承人在
  台灣地區之遺產中，有為臺灣地區繼承人賴以居住之不動產者
  ，大陸地區繼承人不得繼承之，於定大陸地區繼承人應得部分
  時，其價額不計入遺產總額。其立法目的係在保障在台繼承人
  有不動產可供居住，以免因變賣折價列入遺產與大陸地繼承人
  共同繼承後無屋可住，居無定所。本件被告乙○○、甲○○並
  無其他房屋可供居住，其中乙○○又因罹患精神疾病，無法工
  作，確有居住系爭不動產，以安定其生活之必要，惟系爭不動
  產為兩個不同之定著物已如前述，本院斟酌各該建物之面積、
  設施，以臺北市○○區○○街2段124 之2號5樓之7已足堪被告
  乙○○、甲○○2人居住，認臺北市○○區○○街2段124之2號
  5樓之7為被告乙○○、甲○○賴以居住之不動產，不得列入原
  告所得繼承遺產總額計算。換言之，原告對門牌號碼為臺北市
  ○○區○○街2段124之2號5樓之8之房地有繼承權。
4.本件被告3人排除原告之繼承權，於96年6月12日將系爭之8 房
  地辦理繼承登記為被告3人 公同共有，有該建物及土地登記謄
  本可資為證，則原告之繼承權確遭侵害，其於被繼承人死亡後
  未逾二年之97年12月10日提起本件訴訟請求回復其繼承權，塗
  銷被告3人所為繼承登記為有理由，應予准許。
5.末查繼承人有數人時，在分割遺產前，各繼承人對於遺產全部
  為公同共有。繼承人得隨時請求分割遺產。民法第1151條、第
  1164條前段分別定有明文。本件原告對於與被告共同繼承被繼
  承人向力為之遺產，為終止兩造間之公同共有關係，以無法達
  成協議分割為由，訴請以裁判分割，於法尚非無據，應予准許
  ，合先敘明。次按公同共有物分割之方法，除法律另有規定外
  ，應依關於共有物分割之規定。分割之方法不能協議決定，法
  院得因任何共有人之請求命為分配，於原物分配顯有困難時，
  得變賣共有物，以價金分配於各共有人民法第830條第2項、第
  824 條第2項第2款前段分別定有明文。又共有人因共有物分割
  之方法不能協定決定，而提起請求分割共有物之訴，應由法院
  依民法第824 條命為適當之分配，不受任何共有人主張之拘束
  ，即不得以原告所主張分割方法之不當，遽為駁回分割共有物
  之訴之判決。最高法院49年度臺上字第2569號判例意旨參照。
  經查系爭臺北市○○區○○街2段124 之2號5樓之8房地之室內
  面積僅17.10 平方公尺，不敷兩造共同居住，亦無法分割，而
  兩造於原告與被繼承人結婚之後即互有心結，相處不睦，復於
  被繼承人死亡後為遺產繼承之爭，多次對簿公堂，顯無共同生
  活之可能，採將系爭房地予以變賣，並將價金按兩造應繼分，
  即各四分之一之比例分配予兩造。
(二)關於被告抵銷之抗辯：
1.按繼承人相互間對於被繼承人之債務，除法律另有規定或另有
  約定外，按其應繼分比例負擔之。民法第1153條第2 項定有明
  文（修正前為同條第3 項，蓋本項條文內容並未修正，僅因刪
  除同條第2 項，而變更項次）。本件被告甲○○主張於被繼承
  人生前代被繼承人清償台北國際商業銀行（後更名為永豐銀行
  ）20萬元貸款之本息等情，為原告所否認，而其提出之銀行客
  戶歷史資料明細表及結清資料等影本，僅能證明系爭貸款業於
  被繼承人生前分期清償完畢，尚難遽以認定每期清償所需金錢
  係由被告甲○○提出支付，況被告乙○○亦於97年4 月24日具
  狀表示被繼承人於家中保險箱中留有經商資金、生活費用及養
  老金，而指摘於被繼承人死後，遭原告占有使用，足見被繼承
  人生前除每月支領之榮民津貼外，另有資力，並非無清償貸款
  之能力，是被告甲○○主張代被繼承人清償之貸款，為被繼承
  人之債務，應由全體繼承人負連帶清償責任，而與原告應分得
  之繼承財產中抵銷扣除云云，即不可採。
2.次按繼承人自繼承開始時承受被繼承人財產上之一切權利及義
  務；關於遺產管理、分割及執行遺囑之費用，由遺產中支付之
  。修正前民法第1148條、1150條亦定有明文。職是，被繼承人
  死亡前所負擔債務及有關之喪葬費用、遺產管理、遺產分割及
  執行遺囑之費用，不僅為繼承人個人之利益，且遺產債權人及
  其他利害關係人亦受利益，故此費用應由遺產中支付之，屬於
  繼承財產之範圍，自得自被繼承人之遺產中清償之。被告甲○○主張被繼承人死亡後，其支出喪葬費用303,240 元，並提出
  台灣仁本服務股份有限公司忠誠殯儀有限公司出具蓋有收訖章
  之契約影本為證，原告對於被繼承人殯葬後事係由被告甲○○
  處理乙節既不爭執，互核台北市之物價及殯葬禮儀，其支出之
  喪葬費用亦屬合理，自應認定被告此部分之抵銷抗辯為合理。
  從而依原告之應繼分計算，就被繼承人之喪葬費用，應從原告
  應分得之繼承財產中扣除75,810元。
3.末以被告甲○○另以被繼承人生前均由其扶養，其扶養費亦應
  由遺產中扣抵等語為抗辯；經查兩造為被繼承人之配偶及直系
  血親，依民法第1116條之1及第1114條第1項第 1款之規定，固
  互負扶養義務，惟依同法第1115條第3 項之規定，應各依其經
  濟能力分擔義務，姑且不論兩造之經濟能力是否相當，惟被告
  陳稱被繼承人生前將系爭臺北市○○區○○街2段124之2號5樓
  之8 房屋出租他人以收取租金（參被告98年8月6日答辯(二)狀事
  實理由二(一)），復以被繼承人向力為具有榮民身分，每月支領
  榮民就養金13,550元，並按月領取委發款項2,290 元，此為兩
  造所不否認，並有原告提出之被繼承人郵局存摺影本可參，則
  被告以被繼承人生前均由其扶養，非無疑義，進而抗辯應以扶
  養費扣抵遺產，即無足採。
五、綜上所述，原告為回復其對於被繼承人向力為遺產之繼承權
    並分割遺產，提起本件訴訟，請求(一)被告丙○○、乙○○、
    甲○○應將其共同所有座落台北市○○區○○段4小段第147
    地號、面積1,104平方公尺、權利範圍均各30000之27之土地
    及同段建號第998建號、層次面積17.10平方公尺、權利範圍
    均各3分之1，共同部分為同段建號第1015建號、面積201.07
    平方公尺、權利範圍均各182,472 之2027，門牌號碼：台北
    市○○街○段124 之2號5樓之8之建物等不動產之所有權登記
    ，予以塗銷。(二)准兩造因繼承而公同共有之前開座落台北市
    ○○區○○段4小段第147 地號、面積1,104平方公尺、權利
    範圍均各30000之27之土地及同段建號第998建號、層次面積
    17.10 平方公尺、權利範圍均各3分之1，共同部分為同段建
    號第1015建號、面積201.07平方公尺、權利範圍均各182,47
    2之2027，門牌號碼：台北市○○街○段124之2號5樓之8之建
    物等不動產共二筆予以變賣；所得價金，經扣除303,240 元
    後，按原告應繼分4分之1，被告應繼分均各4分之1比例分配
    之為有理由，應予准許；逾此部分之請求，為無理由，應予
    駁回。
六、本件事證已臻明確，兩造其餘攻擊防禦方法及主張，核與判
    決結果無影響，爰不一一審酌，附此敘明。
七、結論：本件原告之訴為一部有理由，一部無理由，依民事訴
    訟法第79條但書，判決如主文。
中    華    民    國    99    年    1     月    15    日
                  家事法庭    法  官  郭淑貞
以上正本係照原本作成。
如對本判決上訴，須於判決送達後20日之不變期間內，向本院提
出上訴狀。
中    華    民    國    99    年    1     月    22    日
                              書記官  張詠忻

司法院資訊處製作；財團法人民間司法改革基金會備份。
